臺灣新北地方法院民事裁定　　　　　110年度消債更字第150號
聲　請　人　董志倫　

代　理　人　楊朝淵律師（法扶律師）
上列當事人聲請消費者債務清理更生事件，本院裁定如下
    主  文
聲請駁回。
聲請費用由聲請人負擔。
    理  由
一、按債務人不能清償債務或有不能清償之虞者，得依本條例所
    定更生或清算程序，清理其債務，消費者債務清理條例（下
    稱消債條例）第3 條定有明文。次按聲請更生或清算不合程
    式或不備其他要件者，法院應以裁定駁回之，但其情形可以
    補正者，法院應定期間先命補正；債務人經法院通知，無正
    當理由而不到場，或到場而故意不為真實之陳述，或無正當
    理由拒絕提出關係文件或為財產變動狀況之報告，應駁回更
    生之聲請；末按本條例之立法目的，是為使不幸陷入經濟困
    境之債務人得以清理債務、重建生活，並在清理過程中能保
    有符合人性尊嚴之最低基本生活，而非維持債務人過去慣常
    之寬逸生活，是於評估債務人是否有不能清償債務之情事時
    ，並非由債務人任意主張其基本生活費用之數額，應秉持儘
    速清理債務並維持基本生活之精神，為合理判斷，以免造成
    濫用更生之裁判上債務清理程序，消債條例第8 條、第46條
    第3 款分別定有明文。
二、本件聲請意旨略以：聲請人於民國108 年為取得投資資金而
    申請信用貸款及信用卡，但投資失利致積欠債務，名下自用
    小客車車亦遭拍賣，尚欠部分汽車貸款未清償，目前積欠無
    擔保或無優先債務共計新臺幣（下同）227 萬480 元。嗣於
    110 年1 月13日向鈞院聲請調解，但調解不成立。聲請人現
    任職於新北市新店區某二手車行，每月收入約3 萬餘元，每
    月必要支出依新北市最低生活費用標準1.2 倍計算之，共計
    1 萬8,720 元；名下僅有機車（車牌號碼000-000 ）1 輛、
    存款200 餘元，證券集保存摺均已無餘額，亦無其他財產，
    因無法清償上開債務，有不能清償債務之情事。聲請人未曾
    由法院裁定開始更生、清算、破產和解及破產。聲請人於聲
    請更生前2 年內無任何無償行為有害及債權人之權利，且受
    益人於受益時亦知其情事，並無雙務契約尚未履行完畢等情
    。為此，爰依法聲請更生等語。
三、聲請人前於110 年1 月13日向本院聲請債務清理前置調解，
    於110 年2 月23日與最大債權金融機構中國信託商業銀行股
    份有限公司（下稱中信商銀）調解不成立等情，業經本院調
    取本院110 年度司消債調字第40號卷（下稱調解卷）查明屬
    實。又本件聲請人積欠之無擔保或無優先之債務，依其提出
    財團法人金融聯合徵信中心查詢當事人綜合信用報告回覆書
    、消費者債務清理法院前置調解聲請狀所附債權人清冊、台
    北富邦商業銀行股份有限公司、華南商業銀行股份有限公司
    、中信商銀陳報狀在卷可稽（見調解卷第10-14 頁、第23-2
    5 頁、第35-36 頁），合計約為227 萬480 元，所積欠債務
    總額未逾1,200 萬元，且其於聲請更生前1 日回溯5 年內未
    從事每月營業額20萬元以上之營業活動，依首開規定聲請人
    所為本件更生聲請可否准許，應審究聲請人現況是否有「不
    能清償債務或有不能清償之虞」之情事。
四、經查：
  ㈠聲請人主張聲請更生後從事油漆學徒維生，每月收入約2 萬
    8,000 元，名下僅有機車（車牌號碼000-000 ）1 輛、少數
    存款、且證券集保存摺均已無餘額，無其他財產等情，已據
    其提出全國財產稅總歸戶財產查詢清單、107 年至108 年度
    綜合所得稅各類所得資料清單、收入切結書、勞工保險被保
    險人投保資料表（明細）、聲請更生前2 年迄今財產及收入
    狀況說明書、集保中心客戶存卷異動明細表、集保中心客戶
    信用交易存卷明細表、集保帳戶客戶餘額表、群益集貨相關
    交易資料、臺灣中小企業銀行之薪資轉帳帳戶交易明細、第
    一銀行證券交割帳戶明細、中國信託之薪資轉帳帳戶交易明
    細、中華郵政客戶歷史交易清單、凱基商業銀行台外幣對帳
    單報表、國泰世華商業存簿影本、第一商業銀行存摺存款客
    戶歷史交易明細表等件（見調解卷第15-19 頁；本院卷第83
    -291頁、第47-99 頁、第102 頁、第105- 113頁、第117-24
    3 頁）為證。嗣聲請人於110 年10月19日調查期日表示其已
    自110 年9 月任職於新北市新店區某二手車行，每月薪資約
    為3 萬元等語（見本院卷第602 頁，本院110 年10月19日調
    查筆錄），惟此部分並未提出任何證據資料以為證明，是聲
    請人是否已據實陳述其聲請更生後迄今收入不無疑問。
  ㈡按債務人必要生活費用，以最近一年衛生福利部或直轄市政
    府所公告當地區每人每月最低生活費1.2 倍定之；受扶養者
    之必要生活費用，準用第1 項規定計算基準數額，並依債務
    人依法應負擔扶養義務之比例認定之；前二項情形，債務人
    釋明更生期間無須負擔必要生活費用一部或全部者，於該範
    圍內，不受最低數額限制；債務人證明確有必要支出者，不
    受最高數額及應負擔比例之限制，消債條例第64條之2 定有
    明文。次按債務人聲請更生或清算時所提財產及收入狀況說
    明書，其表明每月必要支出之數額，與本條例第64條之2 第
    1 項、第2 項規定之認定標準相符者，毋庸記載原因、種類
    及提出證明文件，消債條例施行細則第21條之1 第3 項規定
    亦定有明文。本件聲請人主張個人每月必要支出依新北市政
    府最近一年公告之每人每月最低生活費之1.2 倍計算，即1
    萬8,720 元；聲請人陳報與其姐共同扶養其母林素雲部分，
    因聲請人之母無固定收入，偶爾應友人邀約至餐聽洗碗，僅
    有少數存款，名下無任何財產，且未領取任何津貼或補助等
    情，有聲請人提出其母林素雲之全國財產稅總歸戶財產查詢
    清單、107 年度及108 年度綜合所得稅各類所得資料清單、
    聲請人母親郵局存簿影本，以及新北市政府社會局函（見本
    院卷第295-317 頁、第343 頁）在卷可稽，堪認其母有受扶
    養之必要，扶養費依臺北市最近1 年公告之每人每月對最低
    生活費1.2 倍計算並除以扶養義務人人數即1 萬601 元（計
    算式：110 年臺北市最低生活費1.2 倍2 萬1,202 元÷扶養
    義務人人數2 人＝1 萬0,601 元），是以聲請人每月必要支
    出共計2 萬9,321 元（計算式：聲請人個人每月必要支出1
    萬8,720 元＋聲請人每月負擔扶養費1 萬0,601 元＝2 萬9,
    321 元）。
  ㈢另依聲請人所陳其自108 年度因投資失利致使積欠債務，查
    聲請人所陳報臺灣中小企業銀行之薪資轉帳帳戶交易明細、
    第一銀行證券交割帳戶明細、中國信託之薪資轉帳帳戶交易
    明細、第一商業銀行存摺存款客戶歷史交易明細表（見本院
    卷第117-243 頁），聲請人有多200 餘筆金額達2 萬以上之
    交易紀錄，且據聲請人陳報上開交易紀錄之整理資料及聲請
    人於本院110 年10月19日調查期日之陳述，足認聲請人於已
    背負大額債務之情況下，仍多次向其姐、友人張夙祁借款以
    操作股票及期貨（見本院卷第601-607 頁）；聲請人於背負
    債務之情況下，除向姊姊與友人張夙祁借款外，亦向友人邱
    鷰婷多次借款、陳冠伶、於霈方公司任職時之同事3 人等為
    多次非屬小額之借款或清償該等借款（例如，於108 年4 月
    20日清償友人邱鷰婷35,000元、108 年8 月29日匯出7 萬元
    償還張夙祁、108 年10月10日向張夙祁借款3 萬元、109 年
    1 月17日聲請人轉帳10萬元清償張夙祁之借款，109 年1 月
    22日向其姐借款59萬3,970 元，109 年2 月21日轉帳10萬元
    清償張夙祁之借款，109 年5 月14日轉帳10萬元清償張夙祁
    之借款，109 年5 月30日轉帳4 萬清償張夙祁之借款，108
    年1 月15日分別向同事借款2 萬元、2 萬元及同年月16日再
    分別向同事借款3 萬元、2 萬元，108 年1 月24日向陳冠伶
    借款7 萬元，108 年5 月27日向陳冠伶借款10萬元，108 年
    9 月10日向陳冠伶借款2 萬元，108 年9 月12日清償陳冠伶
    2 萬元，109 年2 月11日清償陳冠伶4 萬元，109 年2 月18
    日向陳冠伶借款4 萬元），此有本院110 年10月19日調查筆
    錄可稽，由此可知，聲請人負債原因顯與其投機消費之情形
    有關，而不在意日後履行返還償債之能力，自與前開立法本
    旨有違，且核與消債條例第134 條第4 款所稱：「…其他投
    機行為，致財產顯然減少或負擔過重之債務」事由相當。又
    聲請人向上開友人、姐姐或同事為多筆借款以為投資買賣證
    券或期貨，聲請人表明迄今已全數清償上開友人、姐姐或同
    事之借款，而未能就當時所積欠金融機構債權人之債務為清
    償，顯非事理之平。再者，據債權人中國信託具狀陳報表示
    ：聲請人於109 年6 月向中國信託申請前置協商，且經該調
    聲請人時，發現聲請人於協商前（108 年12月）於該行新增
    借款112 萬元，用途為裝潢住宅不動產，且於信用卡大量消
    費銀樓14萬2,600 元，顯屬於協商前大量借款或密集消費，
    惟其資金流向不明確等語（見本院卷第515 頁），並有聲請
    人之中國信託客戶消費明細表可證（見本院卷第519 頁），
    聲請人亦自承其向中國信託借貸表示用途是裝潢不動產，其
    實是要填補漏洞，且聲請人確有於銀樓刷卡換現金69,000元
    、99,000元、100,000 元之情事（見本院卷第603 頁，110
    年10月19日調查筆錄）。基上各節，堪認聲請人有消債條例
    第134 條第4 款所稱投機行為，致財產顯然減少或負擔過重
    之債務之情事。本件再經各債權人等均具狀表示反對債務人
    之更生聲請，足見本件縱令進入更生程序，亦將因其更生方
    案無法獲致債權人會議通過或法院認可而宣告清算，徒增程
    序勞費，毫無實益。
  ㈣另本院於110 年4 月6 日裁定命聲請人收受補正裁定後10內
    補正聲請人本人各金融機構之全部存摺之完整全部內頁影本
    、薪資袋或薪資明細單等證明薪資收入與財產狀況之證明資
    料，聲請人於110 年4 月12日受補正裁定後僅於110 年4 月
    23日補正臺灣中小企業銀行之薪資轉帳帳戶交易明細、第一
    銀行證券交割帳戶明細、中國信託之薪資轉帳帳戶交易明細
    、中華郵政客戶歷史交易清單、凱基商業銀行台外幣對帳單
    報表、國泰世華商業存簿影本、第一商業銀行存摺存款客戶
    歷史交易明細表明細等件（見本院卷第117-243 頁）後即未
    再補正聲請人之台新國際商業銀行、華南商業銀行及台北富
    邦商業銀行等銀行帳戶之存簿影本或交易明細，另本院於11
    0 年6 月20日函請聲請人補正給付母親扶養費之方式，聲請
    人於110 年6 月21日收受後僅陳述其給付母親扶養費方式為
    現金給付，故無相關證據可資提供（見本院卷第353 頁），
    惟聲請人於從事油漆工以前（109 年8 月以前）之薪資收入
    、股票投資收入、借款收入等均為匯款入帳或轉帳，縱扶養
    母親之費用係以現金交付，亦不致毫無提款紀錄，致使本院
    無從判斷聲請人聲請更生前2 年及聲請更生後迄今之收入與
    聲請人之財產為何，難認聲請人已據實陳報財產收入狀況，
    且盡協力義務，揆諸上開說明及消債條例之立法目的，足認
    違反消債條例所課予聲請人之協力義務。
五、綜上所述，聲請人有消債條例第134 條第4 款所稱投機行為
    ，致財產顯然減少或負擔過重之債務之情事，且未向金融機
    構債權人清償，卻於聲請更生前即向數名私人債權人分別清
    償多筆借款，復未據實陳報財產收入狀況，致使本院無從判
    斷其實際清償債務能力，已違反其應負之協力義務，而構成
    更生開始之障礙事由，本件更生聲請，為無理由，應予駁回
    。又關於聲請人所預納郵務送達費4,590 元，則待本件更生
    事件確定後，如仍尚有賸餘，再檢還予聲請人，併此敘明。
六、爰裁定如主文。
中    華    民    國   110    年    11    月    2     日
                  民事第八庭    法  官  陳翠琪
上為正本係照原本作成
如不服本裁定，應於裁定送達後10日內，以書狀向本院提出抗告
，並繳納抗告費新臺幣1,000元
中    華    民    國   110    年    11    月    2     日
                                書記官  曾怡婷